臺灣高等法院民事判決
108年度上字第1449號
上  訴  人  陳永裕  
訴訟代理人  陳益軒律師


被上訴人    陳光珍  
訴訟代理人  林珪嬪律師

上列當事人間請求返還價金事件，上訴人對於中華民國108年10
月18日臺灣桃園地方法院107年度訴字第2654號第一審判決提起
上訴，被上訴人並為訴之追加，本院於109年8月4日言詞辯論終
結，判決如下：
    主      文
上訴駁回。
第二審（含追加）訴訟費用由上訴人負擔。
    事實及理由
壹、程序方面
    被上訴人在原審主張兩造間所簽立之土地買賣契約（下稱系
    爭契約）業經其解除，依民法第259條第1、2款規定請求上
    訴人返還已受領之價金新臺幣（下同）239萬元。嗣於本院
    追加主張系爭契約解除條件成就，依民法第179條規定請求
    上訴人返還239萬元價金，核係基於買賣契約之同一基礎事
    實，依民事訴訟法第446條第1項但書、第255條第1項第2款
    規定，應予准許。
貳、實體方面
一、被上訴人主張：兩造於民國107年5月5日簽立系爭契約，約
    定由伊以239萬元向上訴人購買坐落桃園市○○區○○段000 地
    號土地（下稱系爭土地），伊當時即明確表示購買土地之目
    的為興建房屋，故系爭契約以附件特約事項（下稱附件特約
    事項）約明系爭土地於簽約時即應具有得指定建築線並得核
    發建照之條件，否則應無條件解除契約。伊已依約付清全部
    款項，並於同年月30日完成系爭土地所有權移轉登記。嗣伊
    擬就系爭土地申請建築執照（下稱建照）時，竟發現該地無
    法指定建築線及申請建照。經向上訴人反應遲未獲解決，系
    爭土地顯然欠缺上訴人於締約時所保證之品質。依附件特約
    事項約定，系爭契約解除條件成就而當然失其效力；縱附件
    特約事項約定非屬解除條件，亦經伊依民法第354條、359 
    條規定，於107年8月3日向上訴人為解除契約之意思表示。
    爰依民法第179條、第259條第1、2款規定，請求擇一判命上
    訴人返還239萬元，及加計自起訴狀繕本送達翌日起之法定
    遲延利息。
二、上訴人則以：系爭土地為甲種建築用地，並未禁建，旁有同
    地段716地號（下稱716地號土地）作為私設巷道，伊已於10
    7年8月28日提出由716地號土地共有人即沈永聰、陳莉貞與
    伊（權利範圍依序為20分之1、4分之1、4分之1，下合稱沈
    永聰等3人）所共同出具之使用權同意書（下稱系爭同意書
    ），同意無償提供716地號土地供系爭土地所有權人、使用
    人及其繼承人永久通行使用，系爭同意書並經公證人公證，
    且716地號土地另一共有人陳進財於受通知上情後，迄未提
    出任何反對意見。況716地號土地自86年起，即已因供道路
    用地為由而免徵地價稅迄今，早已成為既成道路，系爭土地
    並無被上訴人所指無法指定建築線或核發建照之瑕疵等語，
    資為抗辯。
三、原審為上訴人敗訴之判決，上訴人不服提起上訴，其上訴聲
    明為：㈠原判決廢棄。㈡被上訴人在第一審之訴及假執行之聲
    請均駁回。被上訴人則答辯聲明：上訴駁回。
四、下列事實為兩造所不爭執（本院卷第78頁、原審卷第195至1
    96頁），堪信為真：　　
  ㈠兩造於107年5月5日簽立系爭契約，約定由被上訴人以239萬 
    元向上訴人購買系爭土地，被上訴人已將上開價金全數給付
    上訴人，系爭土地所有權於同年月30日移轉登記予被上訴人
    。
  ㈡系爭土地使用分區為特定農業區，使用地類別為甲種建築用
    地。
  ㈢系爭契約第9條第1項約定：如本件買賣土地係建地，須為可
    合法申請建照之建築用地，如需賣方或他人出具土地使用權
    同意書始可興建房屋申請建照時，除本約另有約定者外，賣
    方須無償取得同意書予買方，否則買方得主張解除契約，賣
    方須原金返還。
  ㈣系爭契約附件特約事項約定：買賣標的如為一般建築用地，
    於簽約時即應具有得指定建築線並得核發建照之條件，否則
    應無條件解除契約。
  ㈤系爭土地前方之716地號土地，其共有人為陳進財、沈永聰、
    陳莉貞、上訴人，所有權應有部分依序為20分之9、20分之1
    、4分之1、4分之1。沈永聰等3人於107年8月23日簽立系爭
    同意書，第2條約定：「共有土地現況為八德區建國路583巷
    作道路使用中，立決定書人同意共有土地，全部無償提供八
    德區建國段714地號土地之所有權人、使用人及其繼受人永
    久通行使用（不計入基地面積），並得為申請建築執照及道
    路必要措施……」等語，系爭同意書內容並經以存證信函通知
    共有人陳進財，陳進財迄今無反對意見。
  ㈥被上訴人於107年8月3日以系爭土地無法畫出建築線及申請核
    發建照為由，以存證信函通知上訴人解除契約，上訴人於同
    年月7日收受。　
五、本院之判斷：
　㈠按物之出賣人對於買受人，應擔保其物依民法第373條之規定
    危險移轉於買受人時無滅失或減少其價值之瑕疵，亦無滅失
    或減少其通常效用或契約預定效用之瑕疵。買賣因物有瑕疵
    ，而出賣人應負擔保之責者，除有顯失公平之情形外，買受
    人得解除契約，民法第354條第1項前段及第359條定有明文
    。又買賣標的物之利益及危險，自交付時起，均由買受人承
    受負擔，但契約另有訂定者，不在此限。亦為同法第373條
    所明定。如前揭四、㈣所述，附件特約事項約定：買賣標的
    如為一般建築用地，於簽約時即應具有得指定建築線並得核
    發建照之條件，否則應無條件解除契約。依附件特約事項約
    定，上訴人應擔保系爭土地於107年5月5日兩造「簽約時」
    ，即具備「得指定建築線並得核發建照」之契約預定效用。
    又上開內容既係就物之瑕疵擔保責任效果所為之約定，於上
    訴人應負瑕疵擔保責任時，賦予被上訴人選擇是否解除而非
    令系爭契約當然失效，就兩造言並無不利，且被上訴人確已
    另為解除契約之意思表示（如前揭四、㈥），是應認兩造就
    附件特約事項關於「無條件解除契約」約定之真意，乃得由
    被上訴人無條件解除契約，故被上訴人主張該約款係以系爭
    土地不備上訴人保證品質為解除條件，不待其另為解除契約
    之意思表示即當然失效云云，尚非可採。
　㈡次查，建築法第48條第1、2項規定：「直轄市、縣（市）（
    局）主管建築機關，應指定已經公告道路之境界線為建築線
    。但都市細部計畫規定須退縮建築時，從其規定」。「前項
    以外之現有巷道，直轄市、縣（市）（局）主管建築機關，
    認有必要時得另定建築線；其辦法於建築管理規則中定之」
    。系爭土地坐落所在之桃園市，依建築法授權所制定之「桃
    園市建築管理自治條例」（下稱桃園建管條例）第14條則規
    定：「依本法第四十八條第二項申請指定（示）建築線之現
    有巷道，應符合下列情形之一：㈠經道路主管機關認定或各
    級法院判決確定具有公用地役關係之既成道路。㈡未計入法
    定空地之私設通路、基地內通路或其他可供道路使用之土地
    ，且符合下列情形之一：⑴經土地所有權人捐贈供公眾通行
    ，並依法完成土地移轉登記。⑵土地所有權人出具經公（認
    ）證供公眾通行之土地使用權同意書。㈢本法於中華民國七
    十三年十一月七日修正施行前，曾經本府指定（示）建築線
    之現有巷道，且持續維持公眾通行者。㈣巷道內部兩側存在
    二幢及編釘二戶以上門牌之建築物，其戶籍登記或建築完成
    已逾二十年。㈤經行政機關出具曾執行該道路開闢、養護或
    管理之市區（里）道路證明文件」。同條例第10條第1項、
    第2項則分別規定：「基地面臨現有巷道申請建築，免附該
    巷道之土地權利證明文件」。「基地以私設通路連接建築線
    者，應檢附該私設通路之土地權利證明文件。但基地已領得
    使用執照所留設之私設通路，於原基地範圍內申請增建、改
    建、修建或拆除後新建者，不在此限」。是上訴人依附件特
    約事項應擔保系爭土地於兩造「簽約時」，已符合桃園建管
    條例第14條各款所規定之面臨現有巷道情形，或提出私設通
    路之土地權利證明文件，俾被上訴人於取得系爭土地所有權
    後，即得據以申請建照而無窒礙。
　㈢查上訴人於原審固代被上訴人向桃園市政府申請指定建築線
    並經核定，然該府核定之圖說註明「本案申請基地建國段71
    4地號土地應於建築許可前取得建國段716地號土地私設道路
    通行同意書」（見原審卷第186頁），足見桃園市政府認定
    系爭土地並未面臨現有巷道，亦非已領得使用執照之基地於
    原基地範圍內申請增建、改建、修建或拆除後新建，故無桃
    園建管條例第10條第1項或第2項但書「免附該巷道之土地權
    利證明文件」規定之適用，仍應適用同條例第10條第2項本
    文之規定，檢附該私設通路之土地權利證明文件，始得申請
    建照。上訴人於107年5月5日兩造簽立系爭契約，或同年6月
    交付系爭土地予被上訴人時（見原審卷第16頁通訊軟體擷圖
    ），仍未提出符合桃園建管條例第10條第2項所規定私設通
    路之土地權利證明文件，自有欠缺「得指定建築線並得核發
    建照」預定效用之瑕疵，被上訴人依附件特約事項約定或民
    法第359條規定解除契約，均屬有據，系爭契約應於107年8
    月7日被上訴人解約意思表示到達上訴人時解除。
　㈣上訴人雖以⒈716地號土地自86年起為既成道路，故無須另外
    取得任何證明文件；⒉其事後已取得716地號土地共有人出具
    之系爭同意書；⒊被上訴人未經催告逕為解約之意思表示，
    於法不合等情詞為辯。惟查：
　⒈716地號土地並無前揭桃園建管條例第14條第2款第1目或第3
    、4款規定之情形，難認係各該約款規定之現有巷道。至依
    同條第1、5款規定，符合既成道路之情形包括經道路主管機
    關認定或各級法院判決確定具有公用地役關係之土地（第1
    款），及經行政機關出具曾執行該道路開闢、養護或管理之
    市區（里）道路證明文件之土地（第5款）。惟上訴人未舉
    證證明716地號土地於系爭契約簽定前曾經道路主管機關認
    定或法院判決確定具公用地役關係，且查桃園市○○區○○○○00
    0地號土地之範圍僅及至建國路583巷8弄17號前側溝，583巷
    8弄後段即系爭土地前區區塊並無道路養護紀錄，亦經該所
    函覆被上訴人明確（見原審卷第176頁），是就系爭土地而
    言，716地號土地並非桃園建管條例第14條第1、5款所規定
    之既成道路，此觀桃園市政府於核定建築線時為上開㈢所示
    之認定自明。上訴人徒以系爭土地部分範圍自86年起即因供
    道路使用而免徵地價稅為由，主張系爭土地面臨既成道路無
    庸檢附任何證明文件云云，洵非可採。
　⒉至前揭桃園建管條例第10條第2項本文、第14條第2款第2目固
    規定得以私設通路申請建築，然須經該私設通路之土地所有
    權人出具經公證之土地使用權同意書。如前所述，上訴人於
    簽約或交付土地時，均未提出任何土地權利證明文件。迄10
    7年8月23日始由716地號土地部分共有人即沈永聰等3人共同
    書立系爭同意書，上訴人則遲至同年月28日始交付系爭同意
    書予被上訴人（見原審卷第44頁）。然系爭契約既經被上訴
    人於107年8月7日合法解除，上訴人其後始提出沈永聰等3人
    同年月23日出具之系爭同意書，自無從使已解除之系爭契約
    回復效力，上訴人抗辯稱：系爭同意書應已符合桃園建管條
    例第10條第2項所規定之證明文件、桃園市政府建築管理處
    之見解牴觸內政部函示等節，均不影響前開判斷。
　⒊按出賣人就其交付之買賣標的物有應負擔保責任之瑕疵，而
    其瑕疵係於契約成立後始發生，且因可歸責於出賣人之事由
    所致者，則出賣人除負物之瑕疵擔保責任外，同時構成不完
    全給付之債務不履行責任，買受人得擇一向出賣人行使權利
    （最高法院77年度第7次民事庭會議決議㈠參照）。買受人如
    主張出賣人應負物之瑕疵擔保責任，自得逕依民法第359
　　條規定解除買賣契約，尚無民法第229條、第254條規定之適
    用。本件被上訴人係依附件特約事項約定行使約定解除權，
    本無民法第229條、第254條法定解除權行使規定之適用；且
    附件特約事項所約定者，性質上為上訴人之物之瑕疵擔保責
    任，揆諸前揭說明，亦無待催告被上訴人補正。上訴人辯稱
    ：被上訴人未經催告逕行解約，其解約為不合法云云，亦非
    可取。又被上訴人雖於107年8月28日收受上訴人交付之系爭
    同意書、並於繫屬原審期間由上訴人代辦指定建築線程序等
    情，然此均係系爭契約解除後兩造間之磋商、洽談作為，兩
    造間既未另行達成和解，上訴人自不得以兩造間解除契約後
    曾有上開洽商過程，爭執系爭契約未經合法解除。
　⒋又被上訴人107年8月3日所發存證信函，已明確表明：特以此
    函主張解除雙方間之買賣契約，並請求上訴人返還已給付價
    金239萬元（見原審卷第18至19頁），自已合法表明解除契
    約之意思，上訴人復抗辯該通知非屬意思表示之行使云云（
    見本院卷第20頁），顯非可採。再如前揭㈢所述，桃園市○○○
    ○○○○於○○○○○○○○○○○○○○○○○○○○地○○段000地號土地應於建築
    許可前取得建國段716地號土地私設道路通行同意書」，承
    辦人許惠渝並於本院證述系爭土地僅得先指定建築線，無法
    取得建照（見本院卷第173至174頁），均明確認定系爭土地
    並非面臨現有巷道之申請案，是上訴人一再抗辯：被上訴人
    未向主管機關申請建照遭駁回確定，自不得逕行主張系爭土
    地欠缺系爭契約約定之預定效用云云，自無足採。
六、按契約解除時，由他方所受領之給付物，應返還之。受領之
    給付為金錢者，應附加自受領時起之利息償還之。民法第25
    9條第1、2款分別定有明文。上訴人因系爭契約而受領被上
    訴人給付買賣價金239萬元，系爭契約既已合法解除，被上
    訴人依民法第259條第1、2款之規定，請求上訴人返還所受
    領之買賣價金239萬元，並加計自受領該239萬元價金後之10
    7年10月30日（起訴狀繕本送達翌日，見原審卷第25頁）起
    ，按法定利率即年息5％計算之利息，自屬有據。又被上訴人
    依民法第259條第1、2款規定請求上訴人給付239萬元本息既
    經准許，被上訴人併依同法第179條規定為同一請求，自無
    贅予論述必要。
七、綜上所述，被上訴人依民法第259條第1、2款規定，請求上
    訴人給付239萬元，及自107年10月30日起至清償日止按年息
    5％計算之利息，為有理由，應予准許。從而原審為上訴人敗
    訴之判決，並無不合。上訴論旨指摘原判決不當，求予廢棄
    改判，為無理由，應駁回上訴。
八、本件事證已臻明確，兩造其餘之攻擊或防禦方法及所用之證
    據，經本院斟酌後，認為均不足以影響本判決之結果，爰不
    逐一論列，附此敘明。
九、據上論結，本件上訴為無理由，依民事訴訟法第449條第1項
    、第78條，判決如主文。
中　　華　　民　　國　　109 　年　　8 　　月　　18　　日
                  民事第二十五庭
                      審判長法  官  謝碧莉
                            法  官  林晏如
                            法  官  王本源
正本係照原本作成。
如不服本判決，應於收受送達後20日內向本院提出上訴書狀，其
未表明上訴理由者，應於提出上訴後20日內向本院補提理由書狀
（均須按他造當事人之人數附繕本）上訴時應提出委任律師或具
有律師資格之人之委任狀；委任有律師資格者，另應附具律師資
格證書及釋明委任人與受任人有民事訴訟法第466條之1第1項但
書或第2項（詳附註）所定關係之釋明文書影本。如委任律師提
起上訴者，應一併繳納上訴審裁判費。
中　　華　　民　　國　　109 　年　　8 　　月　　19　　日

　　　　　　　　　　　　  　書記官  黃麒倫
附註：
民事訴訟法第466條之1（第1項、第2項）：
對於第二審判決上訴，上訴人應委任律師為訴訟代理人。但上訴
人或其法定代理人具有律師資格者，不在此限。
上訴人之配偶、三親等內之血親、二親等內之姻親，或上訴人為
法人、中央或地方機關時，其所屬專任人員具有律師資格並經法
院認為適當者，亦得為第三審訴訟代理人。